【裁判字號】    94,簡上,313
【裁判日期】    950908
【裁判案由】    拆屋還地等
【裁判全文】
臺灣臺中地方法院民事判決  94年度簡上字第313號
上  訴  人  丙○○
被上訴人    乙○○
訴訟代理人  甲○○
上列當事人間請求拆屋還地事件，上訴人對於中華民國94年9月
23日臺灣臺中地方法院臺中簡易庭94年度中簡字第1602號第一審
判決提起上訴，本院於民國95年8月18日言詞辯論終結，判決如
下：
    主      文
上訴駁回。
第二審訴訟費用由上訴人負擔。
    事實及理由
一、上訴人上訴主張：原審判決據以認定被上訴人未越界建築之
    台中市中正地政事務所土地複丈成果圖，並非由測量員實地
    測量而作成，且未讓兩造指界，圖上亦未標示兩造土地界址
    、面寬、深度及面積，僅泛稱被上訴人建物未使用上訴人土
    地，實無從判斷有無越界建築之情形，而上訴人就該測量成
    果圖與卷內由地政機關公示且發給上訴人建物測量成果圖之
    相異處，所為之質疑，及聲請該傳訊測量人員到庭說明，原
    審均未置理逕予判決，復未於判決理由說明，顯有不當。被
    上訴人建物確越界建築使用上訴人所有坐落臺中市○○區○
    ○段253地號土地，面積1.0485平方公尺。且被上訴人若非
    因施工而拆除上訴人建物屋頂部分石綿瓦，致上訴人建物屋
    頂破損漏水，被上訴人何須於該破損上方搭建烤漆鋼板？被
    上訴人於原審提出之相片未標示日期，則相片中之鋼板搭建
    於被上訴人建物興建中或完成後，容有疑問。且相片所示亦
    非被上訴人拆除上訴人屋頂石綿瓦之部分，原審遽以採信，
    顯有不當。上訴人建物屋頂破損係被上訴人興建建物時造成
    。被上訴人因而造成上訴人自被上訴人開工日民國93年1 月
    21日起，至94年1月21日被上訴人僱工將上訴人房屋屋頂修
    繕完竣日止，計1年不能居住於該房屋相當於每月租金新台
    幣（下同）33,000元，計396,000元之損害。並聲明：(一)原
    判決廢棄；(二)被上訴人應將門牌號碼台中市○○路2之7號建
    物占用台中市○○區○○段253地號、面積1.0485平方公尺
    部分之地上建物拆除，並將該土地交還上訴人；(三)被上訴人
    應給付上訴人396,000元及自起訴狀繕本送達翌日起至清償
    日止按年利率百分之五計算之利息。
二、被上訴人主張：被上訴人建物並未越界建築使用上訴人所有
    坐落臺中市○○區○○段253地號土地。上訴人建物屋頂破
    損亦非係被上訴人興建建物時造成。並聲明：上訴駁回。
三、兩造不爭執之事實
(一)坐落台中市○○區○○段253地號、地目建、面積131平方公
    尺之土地係上訴人所有，被上訴人所有同段254地號、地目
    田、面積127平方公尺土地，與上訴人所有上開土地毗鄰。
(二)被上訴人於92年11月間在其所有上開254地號土地興建門牌
    號碼台中市○○路2之7號建物。
(三)上訴人所有坐落台中市○○區○○段253地號土地上，門牌
    號台中市○○區○○路2之14號建物石綿瓦屋頂有破損。
四、得心證之理由：
    兩造厥有爭執者，為被上訴人建物是否越界建築使用上訴人
    坐落台中市○○區○○段253地號土地？及上訴人建物屋頂
    破損是否係被上訴人興建建物時造成？查：
(一)雖所有人對於無權占有或侵奪其所有物者，得請求返還之，
    民法第767條前段固有明文。上訴人就其被上訴人建物越界
    建築使用上訴人所有坐落臺中市○○區○○段253地號土地
    ，面積1.0485平方公尺之主張，固據其提出臺中市中正地政
    事務所函、土地複丈成果圖、建物測量成果圖、土地登記謄
    本及建物登記謄本附於原審卷內，及提出地籍圖謄本、建物
    測量成果圖、交地圖為據，並聲請訊問證人即臺中市中正地
    政事務所測量人員丁○○，及向臺中市政府地政局土地重劃
    課調取臺中市第四期市地重劃後，關於北屯區○○段自255
    之2地號至251地號等土地載有詳細長、寬、面積及界址之交
    地圖、向臺中市政府工務局建管課調取 (92)年中工建建字
    第0987號申請建造執照之申請資料及一樓建築平面圖、將上
    訴人所制作之投影片、上訴人提出之地籍圖謄本及鑑定圖送
    法務部調查局鑑驗有無尺寸及面積不符之瑕疵、向臺中市中
    正地政事務所調取圖號為「臺中市○○區○○段二十三幅之
    內之第二十三號」於69年重劃後之原始地籍圖原本、函中正
    地政事務所及內政部土地測量局，請其就系爭二筆土地之地
    籍原圖之長度、寬度、面積；土地複丈成果圖之長度、寬度
    、面積；以及鑑定圖上系爭二筆土地之長度、寬度及面積等
    予以明白且詳細地標示於圖面上。惟本件經原審於94年7月
    21日會同兩造與臺中市中正地政事務所測量人員履勘現場，
    經囑請臺中市中正地政事務所測量人員測量被上訴人所有門
    牌號碼中清路2之7號建物有無越界佔用上訴人所有坐落台中
    市○○區○○段253地號土地，其測量結果顯示被上訴人所
    有上揭建物，並未使用上訴人所有坐落台中市○○區○○段
    253地號土地，有臺中市中正地政事務所94年8月2日中正地
    所二字第0940010789號函文所附94年7月29日土地複丈成果
    圖附於原審卷內可憑。又本件再經本院勘驗現場並囑託內政
    部土地測量局會同測量被上訴人建物是否越界建築使用上訴
    人所有坐落台中市○○區○○段253地號土地結果，內政部
    土地測量局為求測量精確，使用精密電子測距經緯儀在系爭
    土地附近周圍施測圖根點，並經計算檢核閉合後，作為該測
    區之控制點，然後以各圖根點為基點，用上列儀器分別施測
    系爭地號土地及附近界址點，並計算其坐標值輸入電腦，再
    將界址點以自動繪圖儀展繪於鑑測原圖上（與地籍圖相同比
    例尺1／500），然後依據台中市中正地政事務所保管之地籍
    圖、宗地資料等，謄、展繪本案有關土地地籍圖經界線，與
    前項成果核對檢核後測定於鑑測原圖上，作成鑑定圖，被上
    訴人所有房屋牆壁外緣位置，並未逾越使用同段253地號土
    地，亦有本院勘驗筆錄及有該局95年3月14日測籍字第09500
    02202號函所檢附之鑑定書在卷可佐，內政部土地測量局既
    以精密電子測距經緯儀為前開精確之測量，自應以其測量為
    據。上訴人雖提出上開附於原審卷內之臺中市中正地政事務
    所函、土地複丈成果圖、建物測量成果圖、土地登記謄本及
    建物登記謄本及提出上開地籍圖謄本、建物測量成果圖及交
    地圖為據。然他人之土地及建物面積有無增減，自與兩造無
    涉，上訴人所提出有關他人建物之建物測量成果圖，已難認
    與本件有關。再依上訴人所提出之上開證據所示，僅能認：
    坐落台中市○○區○○段253地號、地目建、面積131平方公
    尺之土地係上訴人所有，被上訴人所有同段254地號、地目
    田、面積127平方公尺土地，與上訴人所有上開土地毗鄰，
    坐落台中市○○區○○段603建號，總面積66.07平方公尺建
    物為上訴人所有，其原保存登記由西往東前後騎樓及東側一
    樓後面各標示面寬為4.50、4.55及4.70公尺，除坐落台中市
    北屯區○○段253地號、地目建、面積131平方公尺之土地係
    上訴人所有，被上訴人所有同段254地號、地目田、面積127
    平方公尺土地，與上訴人所有上開土地毗鄰一節亦為兩造所
    不爭執外，上開證據均不足認被上訴人建物越界建築使用上
    訴人所有坐落台中市○○區○○段253地號土地，面積1.048
    5平方公尺。再雖上訴人原保存登記坐落台中市○○區○○
    段253地號上建物與現場土地之面寬有出入，原保存建物登
    記面寬為4米5，建場土地的面寬為4.43米，固據證人即臺中
    市中正地政事務所測量人員丁○○於本院結證屬實，惟其不
    符可能是建築師當初送平面圖至地政事務所保存登記的時候
    ，平面圖與地籍資料之面寬即不符合。實際建物面寬是否與
    保存登記建物面寬相符，與其土地面積有無增減並無關連，
    保存登記建物測量成果圖，係依據使用執照之設計圖及竣工
    平面圖轉繪而成，當初在送保存登記時，建築師設計圖的尺
    寸就與地籍圖不符合，所以才會造成上開誤差。設計圖及竣
    工平面圖如果有錯均可以修改，但是地籍圖的繪製均依照相
    關法令所繪製，即應以地籍圖為基準等情，亦據上開證人丁
    ○○於本院結證明確。再系爭建物是在73年間為保存登記，
    其範圍及測量情形為何，無從知悉，未能就圖面上標示其面
    寬，亦據鑑定人即內政部土地測量局測量人員陳昆成於本院
    現場勘驗時證述明確，亦有本院前開勘驗筆錄可參。即知坐
    落土地上之建物保存登記之面寬若何，與該土地之面寬並無
    必然關連。上訴人仍執其於73年間於系爭土地上保存登記建
    物之面寬，遽謂其系爭土地之面寬即應如其於73年間於系爭
    土地上保存登記建物之面寬，否則，即係被上訴人越界建築
    ，使用其土地，並否定上開內政部土地測量局以精密電子測
    距經緯儀為前開精確之測量，復否認證人丁○○及鑑定人陳
    昆成之證言，自屬無稽。另上訴人復聲請調查上開諸多證據
    ，除經本院向臺中市政府地政局土地重劃課調取臺中市第四
    期市地重劃後，關於北屯區○○段自255之2地號至251地號
    等土地載有詳細長、寬、面積及界址之交地圖、向臺中市政
    府工務局建管課調取 (92)年中工建建字第0987號申請建造
    執照之申請資料及一樓建築平面圖及向臺中市中正地政事務
    所調取圖號為「臺中市○○區○○段二十三幅之內之第二十
    三號」於69年重劃後之原始地籍圖，經臺中市政府函覆略以
    ：「本市第4期市地重劃後北屯區○○段253、254、255地號
    土地之交地圖、僅係點交土地之參考圖、圖上並無記載長、
    寬、面積、界址等數據資料。上述地號土地之長、寬、面積
    、界址等數據，應以地政事務所之地籍圖及登記簿所載面積
    為準。」及經該府檢送 (92)中工建建字第0987號建築執照
    檔案，並據臺中市中正地政事務所檢送臺中市○○區○○段
    23幅之內之第23及20號地籍圖影本過院，分別有該府95年5
    月10日、95年6月12日府地劃字第0950091819、0950114641
    號函及該函所檢附之交地圖、95年5月29日府都管字第09501
    01316號函檢送之 (92)中工建建字第0987號建築執照檔案，
    臺中市中正地政事務所95年6月15日中正地所二字第0950009
    175號函檢送之地籍圖影本可稽。上開交地圖、建築執照檔
    案及地籍圖亦除均不足認被上訴人建物越界建築使用上訴人
    所有坐落台中市○○區○○段253地號土地，面積1.0485平
    方公尺外，上訴人復堅稱交地圖載有長、寬、面積、界址等
    數據資料，復再請求調閱，並又以上開地籍圖影本有失真的
    情形，請求調閱該地籍圖原本。除如前述，本件被上訴人所
    有建物並未逾越使用上訴人所有坐落同段253地號土地，事
    證已臻明確，上訴人復為之上開聲請，即無再予調查之必要
    外，其上開請求調查之將上訴人所制作之投影片、上訴人提
    出之地籍圖謄本及鑑定圖送法務部調查局鑑驗有無尺寸及面
    積不符之瑕疵、函中正地政事務所及內政部土地測量局，請
    其就系爭二筆土地之地籍原圖之長度、寬度、面積；土地複
    丈成果圖之長度、寬度、面積；以及鑑定圖上系爭二筆土地
    之長度、寬度及面積等予以明白且詳細地標示於圖面上等，
    亦均無再予調查之必要，均附敘明。
(二)按雖因故意或過失，不法侵害他人之權利者，負損害賠償責
    任，民法第184條第1項固有明文。惟按當事人主張有利於己
    之事實者，就其事實有舉證之責任，民事訴訟法第277條前
    段亦有明文；再侵權行為所發生之損害賠償請求權，以有故
    意或過失不法侵害他人權利為其成立要件，若其行為並無故
    意或過失，即無賠償之可言；又過失之有無，應以是否怠於
    善良管理人之注意為斷者，苟非怠於此種注意，即不得謂之
    有過失；又損害賠償之債，以有損害之發生及有責任原因之
    事實，並二者之間有相當因果關係為其成立要件，最高法院
    亦著有54年台上字第1523號、19年上字第2746號、30年度上
    字第18號判例意旨足資參照。故主張侵權行為損害賠償責任
    者，即應就有損害之發生及有責任原因之事實，並二者之間
    有相當因果關係負其舉證之責任。又所謂相當因果關係，係
    指依經驗法則，綜合行為當時所存在之一切事實，為客觀之
    事後審查，認為在一般情形上，有此環境，有此行為之同一
    條件，均發生同一之結果者，則該條件即為發生結果之相當
    條件，行為與結果即有相當之因果關係。反之，若在一般情
    形上，有此同一條件存在，而依客觀之審查，認為不必皆發
    生此結果者，則該條件與結果並不相當，不過為偶然之事實
    而已，其行為與結果間即無相當因果關係。經查：上訴人就
    其建物屋頂破損係被上訴人興建建物時造成，被上訴人因而
    造成上訴人自被上訴人開工日93年1月21日起，至94年1月21
    日被上訴人僱工將上訴人房屋屋頂修繕完竣日止，計1年不
    能居住於該房屋相當於每月租金33,000元，計396,000元之
    損害之主張，固據其提出照片及各類所得扣繳暨免扣繳憑單
    為據。惟依上訴人所提出之各類所得扣繳暨免扣繳憑單所示
    ，僅能證明其自91年1月至12月有租金收入396,000元，92
    年1月至5日有租金收入165,000元，並未能即認其自被上訴
    人開工日93年1月21日起，至94年1月21日止即受有不能居住
    於該房屋相當於每月租金33,000元，計396,000元之損害。
    且依各類所得扣繳暨免扣繳憑單所示，其租約顯僅至92年5
    月止，更難認上訴人主張其受有上開損害為真實。已未能認
    上訴人受有上開損害。再依上訴人所提出之上開照片所示，
    僅能認上訴人所有坐落台中市○○區○○段253地號土地上
    之門牌號台中市○○區○○路2之14號建物石綿瓦屋頂有破
    損，該情事亦為兩造所不爭執，且被上訴人在其所有台中市
    北屯區○○段254號土地興建門牌號碼台中市○○路2之7號
    建物上設有緊鄰位於上訴人上開建物屋頂上之保護鋼板，並
    未能遽認上訴人所有上開建物石綿瓦屋頂之破損，即為被上
    訴人興建上開建物所造成。則亦未能即認被上訴人有上訴人
    主張之上開侵權行為存在。上訴人既未能就其此部分之主張
    ，舉證以實其說，亦難認其此部分主張為真實。既難認上訴
    人有損害之發生及被上訴人有侵權行為責任原因之事實，並
    其二者之間有相當因果關係，揆諸前開說明，上訴人依民法
    第184條第1項前段之規定為本件請求，即與前開損害賠償之
    債之成立要件有間。
(三)綜上所述，被上訴人既未占用上訴人所有之土地，亦未能認
    被上訴人有損害賠償之債之成立要件存在，則上訴人依據所
    有物返還請求權及侵權行為法律關係，對被上訴人為原審訴
    之聲明之請求，即無理由，應予駁回。又上訴人之訴既經駁
    回，其假執行之聲請，亦失所附麗，應併駁回。原審為上訴
    人敗訴之判決，並無不合。上訴意旨指摘原判決不當，求予
    廢棄改判，為無理由，應予駁回。
五、本件事證已臻明確，兩造其餘之主張、攻擊、防禦方法及舉
    證，均對本判決之結果，不生影響，爰不一一論述，亦附敘
    明。
六、據上論結，本件上訴為無理由，依民事訴訟法第436條之1第
    3項、第449條第1項、第78條，判決如主文。
中    華    民    國    95    年    9     月    8     日
                  民事第二庭   審判長法官  許冰芬
                                   法  官  劉長宜
                                   法  官  陳秋月
上正本證明與原本無異。
不得上訴。
中    華    民    國    95    年    9     月    8     日
                                   書記官


司法院資訊處製作；財團法人民間司法改革基金會備份。
